臺灣士林地方法院民事判決　　　　　　　 94年度訴字第729號
原　　　告　超越文化出版事業股份有限公司
法定代理人　甲○○
訴訟代理人　余俊儒律師
被　　　告　寶鍾貿易有限公司
法定代理人　乙○○
訴訟代理人　林辰彥律師
複 代理 人　陳家慶律師
　　　　　　施裕琛律師
上列當事人間請求損害賠償事件，本院於民國94年10月17日言詞
辯論終結，判決如下：
    主      文
原告之訴及其假執行之聲請均駁回。
訴訟費用由原告負擔。
    事實及理由
一、本件原告起訴主張：伊與被告民國94年6 月13日簽訂「
    T-SHIRT 訂購合同」（下稱「系爭契約」），約定原告向被
    告購買33,000件黑色純棉T恤（下稱「系爭T恤」），價金新
    臺幣（下同）1,056,000元，被告應於同年7月13日交貨，兩
    造復口頭約定於T恤製作前，須先由被告提供符合約定樣式
    及材質之純棉T恤樣品，經伊確認無誤後，始支付定金。嗣
    因被告所交付之樣品，材質顯與約定不符，伊拒絕支付定金
    ，並要求被告應再提供符合約定之T恤樣品，惟被告卻一再
    表示要伊先支付定金，否則不願交貨，嗣後被告果未於約定
    期限交貨，被告之違約行為已造成伊嚴重損害，爰依系爭契
    約第6條違約責任第1款之約定，訴請被告給付違約金等語。
    並聲明：(一)被告應給付原告1,056, 000元及自94年7月14日
    起至清償日止，按週年利率5%計算之利息。(二)原告願供擔保
    ，請准宣告假執行。
二、被告則以：依系爭契約第5 條第1 款約定，原告應於簽約時
    給付被告定金422,400 元，惟原告於簽約時並未支付定金，
    本約應以原告支付上開定金時才成立，顯見系爭契約性質上
    應為預約，且買賣標的物及價金之特定為買賣契約成立必要
    之點，系爭契約買賣標的物之T 恤，既未經原告確認樣品，
    故買賣標的物為何亦難以確定，契約並未成立，被告自無從
    給付；縱認系爭契約已成立，惟原告遲至94年6 月23日始交
    付須膠印於T 恤上之圖檔，被告已來不及生產及運送，況原
    告未於契約履行期內確認T 恤樣品，被告即無法依約履行，
    顯見原告有先為給付之義務而未給付，甚至於94年7 月3 日
    告知被告無庸交貨，是被告未如期交貨，應屬不可歸責於被
    告之事由，被告並無任何違約行為等語，資為抗辯。並聲明
    ：(一)原告之訴及其假執行之聲請均駁回。(二)如受不利之判決
    ，被告願供擔保請准宣告免為假執行。
三、兩造不爭執之事實：
  (一)兩造確有簽訂系爭契約。
  (二)兩造約定須待原告簽認被告交付之樣品後，被告始依該樣品
    之式樣及材質開始生產。
  (三)被告於簽約後10天內即已交付樣品予原告，惟原告認為與約
    定之材質不符，故迄未支付定金予被告。
  (四)被告於原告遲不確認樣品時，曾要求原告先給付定金，被告
    則先生產交貨，同時將樣品送鑑定，惟為原告所拒。
四、得心證之理由：
    原告主張被告應依系爭契約，交付符合約定樣式及材質之T恤
    樣品，經伊確認後，始支付定金予被告，惟被告並未交付符
    合約定之樣品，也未於約定期限內交貨，致伊受有損害，故
    被告應依系爭契約給付違約金等語，惟為被告所否認，並以
    前開情詞置辯。是本件爭點即為：(一)系爭契約是否已成立生
    效？究為本約？抑或預約？(二)被告是否因可歸責於己之事由
    致未如期交貨？(三)兩造所約定之違約金是否過高？茲分述如
    下：
  (一)系爭契約是否成立生效？究為本約？抑或預約？
    1.按當事人互相意思表示一致者，無論其為明示或默示，契
      約即為成立；當事人對於必要之點，意思一致，而對於非
      必要之點，未經表示意思者，推定其契約為成立；當事人
      就標的物及其價金互相同意時，買賣契約即為成立，民法
      第153 條第1項、第2項前段、第345條第2項分別定有明文
      。顯見買賣契約為諾成契約，而非要物契約甚明。再按預
      約，乃約定將來訂立一定契約之契約，本約則為履行該預
      約而訂立之契約，故預約亦係一種契約（債權契約），而
      以訂立本約為其債務之內容。當事人訂立之契約，究為本
      約或係預約，應就當事人之意思定之，當事人之意思不明
      或有爭執時，應通觀契約全體內容是否包含契約之要素，
      及得否依所訂之契約即可履行而無須另訂本約等情形決定
      之。經查系爭契約已就買賣標的物T恤之材質、款式、包
      裝、單價、訂購數量、總價金、交貨日期及方式、付款方
      式、違約責任等契約必要之點完整約定，已可履行而無須
      再另訂本約，且兩造亦於其上簽名蓋章，顯已就系爭契約
      之內容互相意思表示一致，本約業已成立、生效，而非雙
      方就買賣價金預先約定之預約。
    2.至被告辯稱依系爭契約第5條第1款，雙方既約定原告須給
      付定金422,400元，則依民法第248條之規定，應於原告交
      付定金時，系爭契約始有效成立等語。惟按民法第248條
      僅係針對契約是否成立所為舉證責任倒置之規定，亦即以
      一方當事人受有定金之事實，推定契約業已成立，非謂未
      受有定金，契約即不成立，否則豈非所有有定金約定之契
      約，均屬要物契約？又系爭契約第5條僅係針對付款方式
      所為之約定，而被告應於原告簽認樣品後才開始生產，則
      係兩造為確保買賣標的物品質所為之特別約定，均非系爭
      契約之成立要件，且證人丙○○於本院94年9月15日言詞
      辯論時亦到場證稱：除了系爭契約外，雙方並未約定尚須
      簽訂其他契約，是被告辯稱系爭契約尚未成立生效，或僅
      為預約性質等語，容有誤會，洵不足採。
  (二)被告是否因可歸責於己之事由致未如期交貨？
    1.按債務人遲延者，債權人得請求其賠償因遲延而生之損害
      ；當事人得約定債務人於債務不履行時，應支付違約金；
      且違約金，除當事人另有訂定外，視為因不履行而生損害
      之賠償總額；惟因不可歸責於債務人之事由，致未為給付
      者，債務人不負遲延責任，民法第231條第1項、第250條
      第1項、第2項前段、第230條分別定有明文。是兩造雖於
      系爭契約第6條第1款約定，被告如未按系爭契約訂購之數
      量、品質（如樣本）交貨，應賠償原告少交部分總價100%
      之違約金。惟依前揭規定，仍須以被告因可歸責於己之事
      由致未履行債務，始負給付違約金之賠償責任。
    2.次按民法第264條第1項前段規定，因契約互負債務者，於
      他方當事人未為對待給付前，得拒絕自己之給付。經查：
      (1)兩造固於系爭契約第5條約定，原告應於簽約時給付被
        告定金422,400元，惟因兩造另於簽約時口頭約定須待
        被告於簽約後7至10天內交付樣品予原告時，原告始支
        付上開定金予被告，且被告已於簽約後10天左右交付樣
        品等情，業經證人即代理原告與被告簽訂系爭契約之丁
        ○○於94年9月15日本院言詞辯論時到場證述明確。顯
        見原告於94年6 月23日即有先給付上開定金予被告之義
        務，至於原告雖主張伊係因樣品不符合約定材質而拒付
        定金等語，惟因兩造係以樣品之交付，作為給付定金之
        期限，而非以樣品經原告簽認作為給付定金之期限，是
        原告於被告交付樣品時，即有先給付定金之義務，尚不
        得以樣品不符約定材質為由而拒付定金，從而，被告主
        張同時履行抗辯權，以原告未依約先給付定金為由，而
        拒絕如期交付買賣標的物，即屬有據。
      (2)兩造於簽訂系爭契約時，並口頭約定被告須於交付樣品
        予原告簽名確認後，始開始生產系爭T恤等情，亦經證
        人丁○○於上開期日到場證述屬實。是被告於原告簽認
        樣品前，即無從據以生產及交付系爭T恤。被告雖先後3
        次交付原告3件樣品，惟因原告均主張樣品不符約定之
        材質，而拒絕簽認等情，為兩造所不爭執，且原告迄未
        舉證證明被告所交付之樣品不符合約定之材質，況被告
        亦表明如原告先給付定金，其可同時生產、交付系爭T
        恤，並將樣品送鑑定，如證明樣品不符約定材質，其願
        賠償原告，惟為原告所拒絕等情，亦經證人丁○○於上
        開期日到場證述在卷，並有原告所提出兩造電話協商之
        錄音帶及其譯文附卷可佐。兩造於本院審理中雖皆欲聲
        請將樣品送請鑑定，以確認材質是否符合約定材質，惟
        因被告無法確認原告當場所提出之樣品是否即為其當初
        交付之樣品，原告亦無法確認被告當場提出之樣品是否
        與之前收受之樣品為同一品質，致本院無法確認待鑑物
        品，而無從送請鑑定，原告就此一有利於己之待證事實
        ，既負有舉證責任，則依舉證責任分配之法則，此一事
        實無法舉證之不利益即應由原告承擔。亦即原告於被告
        交付樣品後，無法證明與約定之材質不符，卻拒絕簽認
        ，致被告無從依確認之樣品生產，並如期交貨，應屬不
        可歸責於被告之事由。
      (3)兩造於94年7月2日當面協商未果後，原告即於翌日指示
        被告不用再交貨等情，並經證人丁○○及丙○○於上開
        期日到場證述屬實，則被告未如期交貨，亦係基於原告
        之明確指示，是被告未依系爭契約所定交貨期限給付系
        爭T恤，更無債務不履行之可言。
    3.綜上所述，系爭契約應為本約，且已有效成立，惟因原告
      已於94年7月3日指示被告不用再出貨，是被告未於94年7
      月13日交付系爭T恤予原告，應無債務不履行之可言。又
      因原告未依兩造口頭約定，於被告交付樣品時即先給付
      422,400元定金予被告，且於無證據證明被告交付之樣品
      不符合約定材質之情況下，即無故拒絕於樣品上簽名確認
      ，致被告無從依約據以生產系爭T恤，是被告未如期交貨
      ，縱構成債務不履行，亦屬因不可歸責於己之事由所致，
      揆諸前揭規定及說明，自無庸負給付遲延之責任。從而，
      原告依系爭契約第6條第1款之約定，訴請被告給付違約金
      1,056,000元及自94年7月14日起至清償日止，按週年利率
      5%計算之遲延利息，為無理由，應予駁回。原告之訴既經
      駁回，其假執行之聲請，亦失所附麗，應併予駁回。
五、本件判決基礎已臻明確，亦無庸再審酌兩造所約定之違約金
    是否過高，兩造其餘之攻擊防禦方法及訴訟資料經本院斟酌
    後，核與判決不生影響，無一一論述之必要，併予敘明。
據上論結，原告之訴為無理由，依民事訴訟法第78條，判決如主
文。
中　　華　　民　　國　　94　　年　　10　　月　　31　　日
                  民事第二庭  法  官  張國勳
以上正本證明與原本無異。
如對本判決上訴須於判決送達後20日內向本院提出上訴狀。
中　　華　　民　　國　　94　　年　　11  　月　　1 　　日
                              書記官  高郁婷
